臺灣高等法院刑事判決　　　　　　 96年度上更(一)字第124號
上　訴　人
即　被　告　甲○○
指定辯護人　本院公設辯護人陳德仁
上列上訴人因毒品危害防制條例案件，不服臺灣新竹地方法院91
年度訴字第796號，中華民國92年8月29日第一審判決（起訴案號
：臺灣新竹地方法院檢察署91 年度偵緝字第116號），提起上訴
，判決後，經最高法院第一次發回更審，本院判決如下：
    主  文
原判決撤銷。
甲○○無罪。
    理  由
一、公訴意旨略以，甲○○曾犯槍砲彈藥刀械管制條例等罪，經
    臺灣新竹地方法院判處有期徒刑九月，於民國（下同）八十
    六年六月十八日執行完畢，猶不知悔改，復意圖營利，且基
    於概括之犯意，先於民國（下同）九十年二月中旬某日晚間
    ，在其位於新竹市○○路一五八巷十一號之住處，由友人黃
    世昌口中得知，蔡文正與陳正偉欲購買第二級毒品安非他命
    ，便主動以電話聯繫蔡文正，表明有管道可調取安非他命出
    售，而後就收取陳正偉拿出，由蔡文正轉交之新台幣（下同
    ）一千元，然該次甲○○並未立即交付安非他命，延至同月
    二十一日晚間十一時許，甲○○來至陳正偉所服務，位於新
    竹市○○街四七號之「優仕飯店」前，要尋找蔡文正，以交
    付蔡文正先前所購買之安非他命一包，然斯時蔡文正未在飯
    店內，陳正偉告以可代為保管，甲○○便將該包安非他命交
    給陳正偉。因甲○○曾與陳正偉、蔡文正等人共同施用安非
    他命，知陳正偉有施用安非他命惡習，另詢問陳正偉要否再
    購買安非他命，其有管道可調貨，陳正偉表明意願，隨即交
    付三千元與甲○○。迨於同月二十二日凌晨零時許，蔡文正
    抵達優仕飯店，二人便在五０七號房等待甲○○，蔡文正並
    以行動電話聯繫甲○○直接至五０七號房即可，隨後甲○○
    趕到，再交付份量較多之安非他命一包給陳正偉。後於同月
    二十六日晚間六時許，經警在上述飯店查獲陳正偉，並扣得
    施用剩餘之安非他命一小包（淨重零點三四公克），而由陳
    正偉之供述，始查獲甲○○。因認甲○○係犯有毒品危害防
    制條例第四條第二項之販賣第二級毒品罪嫌。
二、公訴人認定甲○○上開罪嫌，無非以蔡文正、陳正偉兩人之
    供述以及扣案白色結晶物經送內政部警政署刑事警察局鑑定
    結果，為淨重零點三四公克之甲基安非他命，資為依據。
三、按犯罪事實應依證據認定之，應依證據認定之，刑事訴訟法
    第154條第2項定有明文。事實之認定，應憑證據，如未能發
    現相當證據，或證據不足以證明，自不能以推測或擬制之方
    法，據以為裁判之基礎（最高法院40年台上字第86號判例要
    旨參照），此乃無罪推定原則及證據裁判主義之當然要求。
    又認定犯罪事實，所憑之證據，雖不以直接證據為限，間接
    證據亦包括在內，然無論直接或間接證據，其為訴訟上之證
    明，須於通常一般之人均不致於有所懷疑，而得確信其為真
    實之程度者，始得據之為有罪之認定，倘其證明尚未達到此
    一程度，而有合理性懷疑之存在時，即無從為有罪之認定。
    而刑事訴訟法第161條第1項明定：檢察官就被告犯罪事實，
    應負舉證責任，並指出證明之方法。因此，檢察官對於起訴
    之犯罪事實，應負提出證據及說服之實質舉證責任。倘其所
    提出之證據，不足為被告有罪之積極證明，或其指出證明之
    方法，無從說服法院以形成被告有罪之心證，基於無罪推定
    無罪判決之諭知（最高法院76年台上字第4986號、92年台上
    字第128號判例要旨參照）。
四、訊據被告甲○○矢口否認右開犯行，辯稱：我沒有賣，是蔡
    文正到我家載我去優仕飯店一起施用安非他命，我一去就有
    安非他命云云。經查：
  (一)證人蔡文正前雖即稱：「……（問：陳正偉所有之安非他命
    來源為何？）陳正偉所有之安非他命是透過我向一名綽號阿
    文之男子所購買的……都是我至其住宅找他購買的……（問
    ：你與陳正偉共往向綽號阿文之男子共購買幾次，價錢為何
    ？）共兩次，交易共達新台幣肆仟元整……交易均在新竹市
    ○○街47號優仕飯店內，至於如何交易我並不清楚，我只負
    責聯絡而已……」（見偵字第1694號卷第3頁反面及第4頁，
    90年2 月27日警詢筆錄），既稱至被告甲○○住處購毒，何
    又稱不知如何交易呢？且與嗣後所述係被告甲○○與陳正偉
    自行交易，情節迥異其趣。
  (二)再者，證人蔡文正嗣於偵查中未具結稱：「……我跟鳳弟（
    即黃世昌）說：『你現在有嗎？我朋友想買一千元』他意思
    說他剛勒戒出來，不想碰那種東西待會再打電話給我，後來
    因為我跟陳正偉從12點等到兩點都沒有，所以我又打電話給
    他，鳳弟說他跟朋友在喝酒，隔沒多久，甲○○就打電話來
    說有辦法拿到，然後我就說我只要拿一千塊就好（因為陳正
    偉拿一千元塊給我），甲○○第一趟先騎朋友的摩托車過來
    拿錢說半小時後再過來，因為我跟他不熟怕一千元被他拿走
    就說跟他去拿，他說好。那天我先打烊之後開車（我有開車
    ），先回他家一下，他進去之後出來他說我朋友說他要自己
    去不讓我們跟，我說：『如果錢被他拿去，你要負責嗎？』
    他說：『我也不知道』我覺得有那種好像要騙的感覺就說算
    了……11點半到12點之間陳正偉打電話給我說我朋友在這邊
    叫我過去，我想他們兩人都在那邊肯定跟毒品有關了。然後
    我朋友送我到優仕後，一下車就看到甲○○在大廳，我就說
    ：『走，上去啊！』然後就上去了。那時陳正偉在五樓的15
    07號房等我（因我以前有在這邊過夜過），陳正偉衣著輕便
    穿睡衣躺在床上看雜誌，進去之後甲○○也進來，門關起來
    他（應是陳正偉）就丟兩包東西出來，一包是一千塊的，一
    包是三千塊的，我就問說：『你有怎麼多東西？』他說他跟
    甲○○買的，我就輕聲細語問說：『上次被他裝肖一千元你
    還敢跟他買？』，他就說：『有啊，他有拿東西給我』事情
    經過就到這裡。當天要走的時候甲○○一如往常向我們要一
    點，我當天已經不想吸食了就跟陳正偉說：『沒差，你自己
    留著用，不然就刮一點給他。』…（問：那時甲○○不是在
    旁邊嗎？你就直接這樣講？）對啊！我就輕聲跟陳正偉講：
    『阿怎麼敢跟他買？上次被他裝傻過一次』……我知道他的
    狀況，他想吸食的時候就會去找人問說你想不想吸食他去買
    ，然後去買後他就會刮除下來……」（見原審卷第100 頁及
    其反面、105頁、107頁之90 年4月11日及同年月18日檢察官
    訊問過程之勘驗筆錄），從知，被告甲○○代為價購安非他
    命，惟渠似未從中牟取任何利益，且係事後代買後，始向買
    家央求少些安非他命吸食而已，此乃取決於買家自願無償贈
    與者，實未有任何意圖營利之不法意思。
  (三)而蔡文正於原審結證稱：「……過去時一進房間阿偉就一包
    或二包毒個安非他命拿出來，我問他怎麼會有這個，他說是
    跟阿文拿的，阿文一分鐘後就進來，阿文向阿偉要一點安非
    他命就走了，約五至十分鐘，我就在那裡過夜，阿偉後後來
    也下去，因為他是飯店的夜櫃，我說的阿文就是被告甲○○
    ……（問：你有無給被告甲○○壹仟元，請他幫你調安非他
    命？）好像有，是阿偉已經買了毒品是二、三千元的份量，
    他問我要不要分攤，我就拿壹仟元給阿偉，我問他毒品向誰
    買的，他說是阿文……（問：是否曾經你們籌錢要阿文去買
    毒品？）沒有，只有這一次，而且是看到東西才拿錢……」
    （見原審卷第77頁反面、78頁反面，92年5 月20日庭訊），
    與蔡文正偵訊筆錄互觀，在稱陳正偉告知向誰買時，被告甲
    ○○有無在場情節上顯有互異。
  (四)證人陳正偉前雖稱：「……（問：你為何會說是由『小偉』
    蔡文正販賣安非他命給你，而又指認由甲○○交安非他命給
    你？）當因我是因為上班而先認識『小偉』蔡文正，在經由
    蔡文正介紹甲○○給我認識，向他購買安非他命，因我不知
    情甲○○姓名年籍所才說是小偉……買過二次，每次代價為
    新台幣參仟元是由蔡文正代為聯絡……第一次是我交錢給蔡
    文正由他代我向甲○○購買，時間是在90 年2月15日晚上12
    時許交錢給蔡文正，而他在晚間我下班約23時30分後在我旅
    社606房交給我的，第二次是在90年2月21日星期二，晚上22
    時30分甲○○直接到我上班的櫃檯向我打暗號，然後他先上
    優仕飯店507房，而我下班後於同日23時許就到507房向他交
    易……」（見偵字第1694號卷第10頁反面及第11 頁，90年2
    月27日警詢筆錄），其與原審所述（後詳）係在優仕飯店樓
    下騎樓交易，已有所出入、不同。
  (五)嗣又未經具結陳稱：「……有一次蔡文正（小偉）就問我，
    是否要買安毒一起吸，他有管道，我就交給他1000元，但該
    次小偉並未交安毒給我，小偉說那個人跑掉了，該次並未說
    是向何人買，但他說他知該人住處，找得到該人。後來一星
    期內，某日晚上11時，甲○○直接到飯店門口，正好我要下
    班，也出來門口，陳某先向我們打招呼，我本來不認識他，
    可能是小偉有向他提起我，所以他認出我……（甲○○）要
    把安毒交給小偉，我告訴他，東西安毒可寄放我處，他說他
    有管道可拿到安毒，問我要不要，我說好，給他3000元，他
    即騎車走掉，翌日凌晨0時許，甲○○後到，小偉先到507房
    ，我先在507等他，小偉打手機告訴甲○○到507房，另外我
    身上之前已有一包1000元向他拿的安毒。我在警訊所言2月1
    5日的安毒，實際上是在2月21日甲○○一起拿給我的。我本
    來不知甲○○名字，是到警訊讓我指認，我才知他叫甲○○
    ，確實是陳販安毒給我……」（見偵字第1694號卷第22頁反
    面及第23頁，90年3月26日檢訊）。
  (六)後於原審結證稱：「……詳情我以前說過了，第一次請證人
    蔡文正幫我買，但是沒有買到，隔了約二天，我當時已經下
    班，走到飯店樓下透氣，被告甲○○過來跟我說了一些話，
    事實上我當時吸食毒品，現在都不想去想這些事情……（問
    ：提示偵查卷第22、23頁筆錄，有何意見？）都是我當時說
    的，但是我回答的第五行部分記載證人蔡文正問我要不要買
    毒品，我記得後來當時有跟檢察說是我先開口問他你可不可
    以買到東西吸，其他沒問題……（向被告買）一次，我第一
    次是拿1000元問小偉（即蔡文正），是否能拿到東西，但是
    沒有，第二次就是因為被告甲○○跟我在騎樓說了一些說，
    我才拿了3000元給被告……（問：是否有你拿到毒品向證人
    蔡文正說你有毒品，問他是否分攤一點？）沒有……（問：
    你把錢交給被告那次，毒品如何拿到的？）是他騎車出去沒
    多久又回來，就把毒品給我，這次交易無論是交錢或交貨，
    都沒有透過小偉，是二月份的事情，哪一天我忘記了……」
    （見原審卷第81、82頁，92年5 月20日庭訊），從知，渠與
    證人蔡文正在有無分攤壹仟元情節，亦有所出入。
五、矧犯麻醉藥品管理條例第十三條之一第二項各款之罪，供出
    麻醉藥品來源因而破獲者，得減輕其刑，該條例第十三條之
    三定有明文（即現行法毒品危害防制條例第17條規定）；則
    吸用或販賣安非他命之人，如供出安非他命之來源因而破獲
    者，既得藉以邀求寬典減輕其刑，為擔保其所為不利於對向
    共犯之陳述之真實性，尤應有足以令人確信其陳述為真實之
    補強證據。又上開所謂共犯，包括任意共犯及必要共犯（含
    對向犯罪之共犯）；所謂補強證據，則指除該自白或不利於
    己之陳述本身之外，其他足以證明自白之犯罪事實確具有相
    當程度真實性之證據而言，雖所補強者，非以事實之全部為
    必要，但亦須因補強證據與自白之相互利用，足使犯罪事實
    獲得確信者，始足當之」（最高法院87年台上字第3472號判
    決參照，同旨89年台上3525、2580、2123號、85年台上5609
    號、91年台上6085、5576、5227、4880、4650、4082號、94
    年台上140號、93年台上6859號等判決可資參照）。
    查本件公訴人所舉證人蔡文正、陳正偉皆係毒品吸用之人，
    如供出安非他命之來源因而破獲者，既得藉以邀求寬典減輕
    其刑，揆之前開判決意旨，其證言尤不可遽信。
    次查證人蔡文正、陳正偉二人之證言，非但有如上所述扞格
    ，且本件現場查扣之證物僅有白色結晶物經送內政部警政署
    刑事警察局鑑定結果，為淨重零點三四公克之甲基安非他命
    而已，既無其他販賣毒品所必要之物品，亦無大量毒品，復
    難補強證明被告甲○○有販賣第二級毒品之事實。
    此外，證人黃世昌係結證稱：「……（問：蔡文正是否曾打
    電話給你要調安毒？）有，但當時我已勒戒出所，不再踫毒
    品，我說沒管道買，當時我接電話時，我人是在甲○○林森
    路住處，我當時和他一起喝酒，電話掛斷後，甲○○問我是
    誰打來，我說是蔡文正，甲○○說有管道可買安毒，由他和
    蔡文正聯絡，我就把蔡文正電話抄給甲○○……」（見偵字
    第1694號卷第39頁反面，90年5月2日檢訊），嗣又結證稱：
    「……（問：與證人蔡文正、證人陳正偉、被告甲○○認識
    ？）證人陳正偉不認識，其他都很熟……（問：90年證人蔡
    文正是否曾經問你是否能弄到毒品？）有的，我說我看看，
    他拿錢給我，叫我幫他弄，我說問問看，我先跟他拿1000元
    ，看看能不能拿到，有幾次拿到貨……」（見原審卷第84頁
    及其反面，92 年5月20日庭訊）。證人黃世昌對於本件被告
    甲○○販賣第二級毒品之行為，並未親自目睹，所為證言，
    不得作為判斷之依據。
六、原審對於證人蔡文正、陳正偉二人證言之憑信性，未審慎斟
    酌，在補強證據不足之情況下，遽認被告甲○○販賣第二級
    毒品罪，尚有未洽。被告上訴意旨否認犯罪，指摘原判決不
    當云云，非無理由。本院自應將原判決撤銷改判，諭知被告
    無罪，以免冤抑。
據上論斷，應依刑事訴訟法第369條第1項前段、364條、第301條
第1項，判決如主文。
本案經檢察官許美女到庭執行職務。
中　　華　　民　　國　　96　　年　　10　　月　　30　　日
                  刑事第五庭  審判長法  官  吳  敦
                                    法  官  張傳栗
                                    法  官  陳祐治
以上正本證明與原本無異。
如不服本判決，應於收受送達後十日內向本院提出上訴書狀，其
未敘述上訴之理由者並得於提起上訴後十日內向本院補提理由書
（均須按他造當事人之人數附繕本）。
                                    書記官  蔡慧娟
中　　華　　民　　國　　96　　年　　10　　月　　30　　日
